臺灣彰化地方法院民事判決　99年度訴字第991號
原　　　告　劉宗喜
訴訟代理人　張英一律師
複代理人　　林志銘
被　　　告　劉宗吉
訴訟代理人　朱清雄律師
被　　　告　許劉隨
上列當事人間請求分割共有物事件，本院於民國100年5月27日言
詞辯論終結，判決如下：
    主      文
原告及被告劉宗吉共有坐落彰化縣田尾鄉○○段第782地號、地
目田、面積395平方公尺及同地段997地號、地目田、面積1019平
方公尺等兩筆土地准予合併分割，其分割方法：如附圖一所示編
號甲部分面積251平方公尺及附圖二所示997地號編號Ａ部分面積
691平方公尺分歸原告取得，如附圖一所示編號乙部分面積144平
方公尺及附圖二所示997地號編號Ｂ部分面積328平方公尺分歸被
告劉宗吉取得。
兩造共有坐落彰化縣田尾鄉○○段第1098地號、地目田、面積33
22平方公尺及彰化縣北斗鎮○○段第746地號、地目田、面積176
6.63平方公尺等土地兩筆准予合併分割，其分割方法：彰化縣田
尾鄉○○段1098地號土地分歸原告及被告許劉隨按原應有部分比
例共有取得，彰化縣北斗鎮○○段746地號土地分歸被告劉宗吉
取得。
被告劉宗吉應提出新台幣壹拾肆萬玖仟捌佰零陸元，以補償原告
及被告許劉隨各新台幣柒萬肆仟玖佰零參元。
訴訟費用由原告負擔2分之1，由被告劉宗吉負擔3分之1，由被告
許劉隨負擔6分之1。
    事實及理由
一、本件被告許劉隨受合法通知，未於最後言詞辯論期日到場，
    核無民事訴訟法第386條各款所列情形，爰依原告聲請，由
    其一造辯論而為判決。
二、本件原告起訴主張：
  (一)坐落彰化縣田尾鄉○○段第782地號、地目田、面積395平方
    公尺及同段第997地號、地目田、面積1019平方公尺等土地
    兩筆，係原告與被告劉宗吉所共有，應有部分均為原告3分
    之2、被告劉宗吉3分之1；坐落彰化縣田尾鄉○○段1098地
    號、地目田、面積3322平方公尺及彰化縣北斗鎮○○段746
    地號、地目田、面積1766.63平方公尺等兩筆土地，係兩造
    所共有，應有部分三人均各為3分之1。兩造就上開4筆土地
    並無不能協議分割，又無因物之使用目的不能分割，或約定
    不分割之情形，為此訴請分割，為盡地利，爰依民法第823
    條第1項及第824條第2項之規定，上開和平段第782地號土地
    請求依附圖一（即彰化縣北斗地政所收件日期民國100年4月
    8日北土測第456號土地複丈成果圖）所示方案分割，其餘3
    筆土地請求依附圖二（即彰化縣北斗地政所收件日期100 年
    4月20日北土測第623號土地複丈成果圖）所示方案分割土地
    。
  (二)否認上開田尾鄉○○段1098地號、北斗鎮○○段746地號土
    地經過被告改良，上開2筆土地被告已經耕作30年了，這中
    間都是被告在收成及使用，這是不公平的，因為被告是大哥
    ，他要使用，原告也沒有辦法，其中北斗鎮○○段746地號
    土地肥沃，當初曾協議要用抽籤方式決定由誰取得，倘若如
    被告主張合併分割此2筆土地，為何是由被告取得系爭746地
    號土地而不非由原告取得，另外，和平段997地號及同段782
    地號土地不互相補償等情，並聲明：1.坐落彰化縣田尾鄉○
    ○段782地號土地其分割方法，如附圖一案（即彰化縣北斗
    地政所收件日期100年4月8日北土測第456號土地複丈成果圖
    ）所示編號甲部分面積251平方公尺分歸原告取得，編號乙
    部分面積144平方公尺分歸被告劉宗吉取得。2.坐落彰化縣
    田尾鄉○○段997地號土地其分割方法，如附圖二案（即彰
    化縣北斗地政所收件日期100年4月20日北土測第623號土地
    複丈成果圖）所示編號Ａ部分面積691平方公尺分歸原告取
    得，編號Ｂ部分面積328平方公尺分歸被告劉宗吉取得。3.
    坐落彰化縣田尾鄉○○段1098地號土地其分割方法，如附圖
    二案（即彰化縣北斗地政所收件日期100年4月20日北土測第
    623號土地複丈成果圖）所示編號Ａ部分面積1107平方公尺
    分歸原告取得，編號Ｂ部分面積1107平方公尺分歸被告許劉
    隨（圖上誤載為劉宗隨）取得，編號Ｃ部分面積1108平方公
    尺分歸被告劉宗喜取得。4.坐落彰化縣北斗鎮○○段746地
    號土地其分割方法，如附圖二案（即彰化縣北斗地政所收件
    日期100年4月20日北土測第623號土地複丈成果圖）所示編
    號Ａ部分面積588.88平方公尺分歸被告劉宗喜取得，編號Ｂ
    部分面積1177.75平方公尺分歸原告及被告許劉隨按原應有
    部分比例共同取得。5.訴訟費用依兩造應有部分比例負擔。
三、被告則以：
  (一)被告許劉隨部分：同意依原告之方案分割，並具狀表示分割
    後願與原告繼續保持共有。
  (二)被告劉宗吉部分：
    1.就系爭和平段第782地號土地同意依附圖一（即彰化縣北
      斗地政所收件日期100年4月8日北土測第456號土地複丈成
      果圖）所示方案分割。另系爭同段第997地號同意依附圖
      二（即彰化縣北斗地政所收件日期100年4月20日北土測第
      623號土地複丈成果圖）所示方案分割。
    2.再兩造共有坐落田尾鄉○○段1098地號及北斗鎮○○段74
      6地號土地請求合併分割，其中坐落田尾鄉○○段1098地
      號分歸原告及被告許劉隨共有，按原應有部分比例維持共
      有，坐落北斗鎮○○段746地號分歸被告所有，上開分割
      方法經鑑定機關鑑價，故按鑑定價格分割，即原告及許劉
      隨共同取得田尾鄉○○段1098地號土地，被告劉宗吉取得
      北斗鎮○○段746地號土地，兩筆土地合併價額為新臺幣
      （下同）10,627,634元，兩造各3分之1，即各為3,542,54
      4.6元，而被告劉宗吉取得後溪段746地號土地價額為3,79
      4,280元，比按原應有比例計算取得價額之3,542,544.6元
      超過254,736元，故被告劉宗吉應以金錢補償原告及被告
      許劉隨各125,868元。此分割方法最有利於土地之使用，
      且有利於社會經濟，而且可防止農地細分之弊，此為農業
      發展條例所特別在意之處，且於其他共有人之利益無損，
      是利人利社會之分割方法。若依原告之附圖二方案，則將
      原本已不大之農地，再加以細分，如福新段1098地號細分
      為不利耕種之長條狀土地，面寬只有10公尺，顯然已不能
      為有效之農業利用，而後溪段746地號土地亦再度細分，
      如此分割顯然有違農業發展條例之立法精神，且妨礙土地
      及社會經濟利用，實有違國家經濟政策等語置辯。並聲明
      ：(1)坐落彰化縣田尾鄉○○段782地號土地其分割方法，
      如附圖一所示編號甲部分面積251平方公尺分歸原告取得
      ，編號乙部分面積144平方公尺分歸被告劉宗吉取得。(2)
      坐落彰化縣田尾鄉○○段997地號土地其分割方法，如附
      圖二所示編號Ａ部分面積691平方公尺分歸原告取得，編
      號Ｂ部分面積328平方公尺分歸被告劉宗吉取得；(3)坐落
      彰化縣田尾鄉○○段第1098地號及彰化縣北斗鎮○○段第
      746地號等土地兩筆合併分割，其分割方法彰化縣田尾鄉
      ○○段1098地號土地分歸原告及被告許劉隨按原應有部分
      比例共有取得，彰化縣北斗鎮○○段746地號土地分歸被
      告劉宗吉取得。
四、查原告主張坐落彰化縣田尾鄉○○段第782地號、地目田、
    面積395平方公尺及同地段第997地號、地目田、面積1019平
    方公尺等土地兩筆，係原告與被告劉宗吉所共有，應有部分
    均為原告3分之2、被告劉宗吉3分之1；坐落彰化縣田尾鄉○
    ○段1098地號、地目田、面積3322平方公尺及彰化縣北斗鎮
    ○○段746地號、地目田、面積1766.63平方公尺等土地兩筆
    ，則係兩造三人所共有，應有部分均各為3分之1等情，業據
    其提出土地登記謄本及地籍圖謄本為證，且為被告所不爭執
    ，自堪信為真實。兩造間既無不分割之約定，亦無因物之使
    用目的不能分割之情形，惟就分割方法則不能獲致協議，從
    而，原告訴請分割系爭土地即無不合。
五、次按共有人相同之數不動產，除法令另有規定外，共有人得
    請求合併分割，民法第824條第5項定有明文。查系爭彰化縣
    田尾鄉○○段第782地號及同地段第997地號兩筆土地，地目
    均為田，共有人相同，雖不相鄰，而坐落彰化縣田尾鄉○○
    段1098地號及彰化縣北斗鎮○○段746地號土地兩筆，地目
    亦均為田，共有人復相同，惟不相鄰，然依上開規定，原告
    請求上開782及997地號兩筆土地合併分割，被告劉宗吉請求
    1098及746地號兩筆土地合併分割，於法尚無不合，自應准
    許。
六、另按法院定分割方法時，必須考量兩造之利益、意願，由土
    地上建物現況、各共有人原使用位置、分割後各共有人分得
    土地之方整及利用價值，予以衡量；裁判分割共有物，屬形
    成判決，法院定共有物之分割方法，固應斟酌當事人之聲明
    、共有物之性質、經濟效用及全體共有人之利益等，而本其
    自由裁量權為公平合理之分配，但並不受當事人聲明、主張
    或分管約定之拘束。故裁判分割共有物，如採原物分割者，
    法院須斟酌共有物之性質及其經濟效用，作公平合理之分配
    ，各共有人在分割前之使用狀況，亦應加以考量；又以原物
    為分配時，如共有人中有未受分配，或不能按其應有部分受
    分配者，得以金錢補償之，民法第824條第3項定有明文。查
    系爭782地號土地上有如附圖三所示，原告所有編號甲部分
    及被告劉宗吉所有編號乙部分之建物兩棟等情，業經本院會
    同彰化縣北斗地政事務所人員勘驗現場屬實，並製有勘驗筆
    錄及彰化縣北斗地政事務所收件日期文號99年12月24日北土
    測字第2237號土地複丈成果圖附卷可稽，而原告及被告劉宗
    喜均表示希望保留上開建物，並同意兩筆土地依附圖一及附
    圖二中997地號部分所示之方案合併分割，縱兩筆土地價值
    有異，亦無須相互補償，是上開方案自屬可採；又系爭田尾
    鄉○○段1098地號及彰化縣北斗鎮○○段746地號兩筆土地
    ，均由被告劉宗吉耕作使用30年，此為原告所不爭執，原告
    固不同意將上開兩筆土地合併分割，並主張依附圖二中1098
    、746地號部分所示之方案，將1098地號編號Ａ部分分歸原
    告取得、Ｂ部分分歸被告許劉隨取得、編號Ｃ部分分歸被告
    劉宗吉取得，746地號編號Ａ部分分歸被告劉宗吉取得、編
    號Ｂ部分分歸原告及被告許劉隨依原應有部分比例共同取得
    云云，惟如前所述系爭1098、746地號兩筆土地共有人均相
    同，地目均為田，共有人之一即被告劉宗吉自得請求將兩筆
    土地合併分割，且該兩筆土地面積僅差距69.75平方公尺，
    經鑑定土地之現有價值，系爭1098地號土地每平方公尺為新
    台幣（下同）2,057元、746地號土地每平方公尺為2,147.75
    元，每平方公尺僅差距90.75元等情，亦有華聲企業發展鑑
    定顧問有限公司100年4月11日（100）華聲瑛字第14832號不
    動產鑑定報告書在卷可稽，故由兩造何人分配取得哪一筆土
    地所受之利益及損害均差別不大，是以被告劉宗吉所主張將
    746地號土地分配由其取得，1098地號土地由原告及被告許
    劉隨共有取得，較可避免農地遭細分不利於使用之情形，亦
    符合土地使用之現況，另原告及被告許劉隨均同意就系爭10
    98、746地號土地分割後，仍願維持共有關係，是將1098地
    號土地劃歸原告及被告許劉隨按原應有部份比例保持共有，
    復有所據。綜上，本院審酌上情認依附圖一及附圖二997地
    號部分所示之分割方案，及系爭1098地號土地分歸被告劉宗
    吉取得、746地號土地分歸原告及被告許劉隨共有取得之分
    割方式，分割後各筆土地較為方整，有利日後土地利用，應
    足採用，乃爰判決如主文第一、二項所示。
七、再按法院裁判分割共有物，除應斟酌各共有人之利害關係，
    及共有物之性質外，尚應斟酌共有物之價格，倘共有人中有
    不能按其應有部分受分配，或所受分配之不動產，其價格不
    相當時，應認有民法第824條第3項之共有人中有不能按其應
    有部分分配之情形，法院即得命以金錢補償之。查系爭1098
    地號及746地號土地合併分割後，共有人並未按其應有部分
    受分配取得土地，又按應有部份部分比例可分配取得之面積
    各有增減，宜以金錢相互補償，被告劉宗吉分配取得746地
    號土地較其應有部分比例可分配取得之面積超出69.75平方
    公尺，依上開本院函請華聲企業發展鑑定顧問有限公司鑑定
    結果，746地號土地每平方公尺價值為2,147.75元，故以此
    計算補償金額，被告劉宗吉應提出補償金149,806元，原告
    及被告許劉隨則各應受補償74,903元，尚屬妥適，乃爰判決
    如主文第三項所示。
八、末按因共有物分割、經界或其他性質上類似之事件涉訟，由
    敗訴當事人負擔訴訟費用顯失公平者，法院得酌量情形，命
    勝訴之當事人負擔其一部，民事訴訟法第八十條之一定有明
    文，故本件訴訟由勝訴之原告亦負擔一部分訴訟費用，併此
    敘明。
九、結論：原告之訴為有理由，依民事訴訟法第78條、第80條之
    1、第85條第1項但書，判決如主文。
中    華    民    國   100    年    6    月     8     日
                  民事第一庭    法  官  黃倩玲
以上正本係照原本作成。
如對判決上訴，應於判決送達後20日內向本院提出上訴狀。如委
任律師提起上訴者，應一併繳納上訴審裁判費。
中    華    民    國   100    年    6    月     8     日
                                書記官  黃幼華